【裁判字號】    89,台上,4771
【裁判日期】    890810
【裁判案由】    違反槍砲彈藥刀械管制條例
【裁判全文】
最高法院刑事判決                              八十九年度台上字第四七七一號
    上  訴  人  甲○○
右上訴人因違反槍砲彈藥刀械管制條例案件，不服台灣高等法院台中分院中華民國八
十七年六月二十四日第二審判決（八十七年度上訴字第九○九號，起訴案號：台灣苗
栗地方法院檢察署八十六年度偵字第一六七二號），提起上訴，本院判決如左：
    主  文
原判決撤銷，發回台灣高等法院台中分院。
    理  由
本件原判決認定上訴人甲○○自民國八十六年一月間以後，未經許可，在其苗栗市○
○街二十一號住處，以土造鋁彈頭、銅彈頭、步槍空包彈等工具，製造具有殺傷力之
子彈，嗣至同年六月十七日下午九時許，經警在上址查獲，扣得其所有供製造子彈所
用之步槍子彈一顆、步槍空包彈二顆、土造鋁彈頭一包、銅彈頭七顆、改造子彈半成
品三十四顆（以上子彈材料尚未具殺傷力），及已製造完成，具有殺傷力之土造子彈
十七顆（其中二顆業經析解鑑驗，已非具有殺傷力）等情，因而撤銷第一審判決，改
判仍論處上訴人未經許可製造子彈罪刑，並諭知應於刑之執行完畢或赦免後，令入勞
動場所強制工作三年，固非無見。
惟查：槍砲彈藥刀械管制條例第十九條第一項固規定犯該條例第七條、第八條、第十
一條、第十二條第一項至第三項、第十三條第一項至第三項之罪，經判處有期徒刑者
，應於刑之執行完畢或赦免後，令入勞動場所強制工作，其期間三年。但按保安處分
係對受處分人將來之危險性所為拘束其身體、自由等之處置，以達教化與治療之目的
，為刑罰之補充制度。本諸法治國家保障人權之原理及刑法之保護作用，其法律規定
之內容，應受比例原則之規範，使保安處分之宣告，與行為人所為行為之嚴重性，行
為人所表現之危險性，及對於行為人未來行為之期待性相當。大法官會議因而對該規
定於八十七年十二月十八日著成釋字第四七一號解釋例，明示該條例第十九條第一項
所定，不問對行為人有無預防矯治其社會危險性之必要，一律宣付強制工作三年，致
限制其中不具社會危險性之受處分人之身體、自由部分，其所採措施與所欲達成預防
矯治之目的及所需程度，不合憲法第二十三條所定之比例原則，宣告自解釋例公布之
日起不予適用（即違反憲法規定）。但就解釋全文觀之，卻復就同條例第十九條第一
項所列舉之罪，釋示若依個案情節審查符合比例原則之部分，仍應適用該條例之規定
宣告保安處分，並非完全宣示該條項之宣告保安處分強制工作規定，悉在違憲不予適
用之列，因之，自該解釋例公布之後，凡在槍砲彈藥刀械管制條例修正公布前，犯該
條例第十九條第一項所列之罪，現仍在審判中之案件，除合於刑法第九十條第一項之
情形，得依該條項宣付保安處分外，均不得宣付強制工作。在該條例修正公布後之犯
罪，則應按個案情節符合比例原則部分，適用該條例宣付保安處分；至不符合部分而
應宣付保安處分者，則仍應由法院斟酌刑法第九十條第一項規定之要件，依職權為之
。準此，本件依原判決認定之事實，上訴人係於八十六年十一月二十四日修正槍砲彈
藥刀械管制條例公布前，涉犯原條例第十一條第一項，亦即現行條例第十二條第一項
之未經許可製造子彈罪，如果無訛，依上開說明，本件即無現行條例第十九條第一項
規定之適用。按依卷內資料，上訴人前已有二次違反槍砲彈藥刀械管制條例前科，仍
不知悔改，竟又再犯，其是否有刑法第九十條第一項規定之情形，而有宣告保安處分
之必要，原審未進一步予以究明，逕行適用現行條例第十九條第一項諭知保安處分，
自有未當，上訴意旨指摘原判決違法，非無理由，應認有發回更審之原因。
據上論結，應依刑事訴訟法第三百九十七條、第四百零一條，判決如主文。
中      華      民      國    八十九    年      八      月      十      日
                              最高法院刑事第二庭
                                  審判長法官  莊  來  成
                                        法官  呂  潮  澤
                                        法官  謝  俊  雄
                                        法官  白  文  漳
                                        法官  蘇  振  堂
      右正本證明與原本無異
                                              書  記  官
中      華      民      國    八十九    年      八      月     十六     日


司法院資訊處製作；財團法人民間司法改革基金會備份。
